ACORDAO-COMPLETO-2350440

ACÓRDÃO 2412/2020 ATA 34/2020 - PLENÁRIO

VISTOS, relatados e discutidos estes autos de Pedidos de Reexame interpostos por José Erivan Leite, Maria Cenir Ramalho, Mônica Holanda Barbosa, Vani Leite Braga de Figueiredo e Construtora Vital Ltda. contra o Acórdão 2018/2017-TCU-Plenário (Relator Ministro Bruno Dantas) ;
ACORDAM os ministros do Tribunal de Contas da União, reunidos em sessão do Plenário, ante as razões expostas pelo relator, e com fundamento no art. 48 da Lei 8.443/1992, c/c o art. 286 do Regimento Interno, em:
9.1. conhecer dos recursos de José Erivan Leite, Maria Cenir Ramalho, Mônica Holanda Barbosa e Vani Leite Braga de Figueiredo para, no mérito, dar-lhes provimento, tornando insubsistentes os itens 9.3 a 9.7 do Acórdão 2018/2017-TCU-Plenário;
9.2. conhecer do recurso da Construtora Vital Ltda. e, no mérito, dar-lhe provimento, tornando insubsistente o item 9.8 do Acórdão 2018/2017-TCU-Plenário;
9.3. estender o efeito do provimento do item 9.2 às empresas Conobre Engenharia Construção e Comércio Ltda. e Lopel Lopes Pereira Engenharia Ltda., com fundamento no art. 281 do Regimento Interno do TCU;
	9.4. dar ciência desta deliberação aos recorrentes, às empresas Conobre Engenharia Construção e Comércio Ltda. e Lopel Lopes Pereira Engenharia Ltda., ao Município de Conceição-PB e ao Ministério do Esporte.

Pedido de reexame interposto contra decisão que reconheceu a procedência da representação, rejeitou as justificativas apresentadas e aplicou penalidades de multa, inabilitação e inidoneidade aos responsáveis, tratando de irregularidades na execução de contrato de repasse que tinha por objeto a construção de campo de futebol.

Município de Conceição - PB.

3. Interessados/Responsáveis/Recorrentes:
3.1. Interessados: Ministério do Esporte (extinta) (02.961.362/0001-74); Secretaria de Controle Externo do TCU/PB (00.414.607/0012-70); Vanderlan Marques Vital (XXX.237.134-XX).
3.2. Responsáveis: Conobre Engenharia Construção e Comércio Ltda. - EPP (04.934.819/0001-87); Construtora Vital Ltda. - ME (12.156.911/0001-91); Jose Erivan Leite (XXX.490.644-XX); Lopel - Lopes Pereira Engenharia Ltda. - EPP (05.060.557/0001-31); Maria Cenir Ramalho (XXX.555.974-XX); Monica Holanda Barbosa (XXX.943.784-XX); Vani Leite Braga de Figueiredo (XXX.909.804-XX)
3.3. Recorrentes: Vani Leite Braga de Figueiredo (XXX.909.804-XX); Maria Cenir Ramalho (XXX.555.974-XX); Jose Erivan Leite (XXX.490.644-XX); Monica Holanda Barbosa (XXX.943.784-XX); Construtora Vital Ltda. - ME (12.156.911/0001-91).

13.1. Ministros presentes: José Mucio Monteiro (Presidente), Walton Alencar Rodrigues, Benjamin Zymler, Aroldo Cedraz (Relator), Raimundo Carreiro, Ana Arraes, Bruno Dantas e Vital do Rêgo.
13.2. Ministros-Substitutos presentes: Augusto Sherman Cavalcanti, Marcos Bemquerer Costa, André Luís de Carvalho e Weder de Oliveira.

AROLDO CEDRAZ

Ministro Bruno Dantas.

Adoto como Relatório a instrução de peça 481 da Secretaria de Recursos (Serur) , cuja proposta de encaminhamento contou com a anuência de seu corpo dirigente (peças 482 e 483) :
"INTRODUÇÃO
Cuidam-se de pedidos de reexame em representação interpostos por José Erivan Leite, Maria Cenir Ramalho, Mônica Holanda Barbosa (peça 420) , Vani Leite Braga de Figueiredo (peça 419) e Construtora Vital Ltda. (peça 427-459) , insurgindo-se contra o Acórdão 2018/2017-TCU-Plenário (peça 397) , mantido em sede de embargos declaratórios (Acórdão 1049/2018-TCU-Plenário - peça 472) , decisão que reconheceu a procedência da representação, rejeitou as justificativas apresentadas e aplicou penalidades de multa, inabilitação e inidoneidade aos responsáveis, tratando de irregularidades na execução do contrato de repasse 0336139-66 (Siafi 746131) , objetivando a construção de campo de futebol naquela localidade.
2.	Eis o extrato da decisão recorrida (Acórdão 2018/2017-TCU-Plenário - peça 397) :
9.1. no mérito, considerar a presente representação procedente;
9.2. rejeitar as razões de justificativa apresentadas pelos responsáveis;
9.3. com fundamento no art. 58, inciso II, da Lei 8.443/1992, aplicar a José Erivan Leite, Maria Cenir Ramalho, Mônica Holanda Barbosa e Vani Leite Braga de Figueiredo multa individual no valor de R$ 58.000,00 (cinquenta e oito mil reais) , atualizado monetariamente desde a data do presente acórdão até a do efetivo recolhimento, se for pago após o vencimento, na forma da legislação vigente, fixando o prazo de 15 (quinze) dias, a contar do recebimento da notificação, para que seja comprovado, perante este Tribunal, o recolhimento da quantia ao Tesouro Nacional, nos termos do art. 23, inciso III, alínea "a", da referida Lei, c/c o art. 214, inciso III, alínea "a", do Regimento Interno do TCU;
9.4. com fundamento no art. 26 da Lei 8.443/1992, autorizar, se requerido, o pagamento da importância devida em até 36 (trinta e seis) parcelas mensais e consecutivas, fixando o prazo de 15 (quinze) dias, a contar do recebimento da notificação, para que seja comprovado, perante este Tribunal, o recolhimento da primeira parcela, e de 30 (trinta) dias, a contar da parcela anterior, para que seja comprovado o recolhimento das demais parcelas, devendo incidir sobre cada valor mensal a devida atualização monetária, na forma prevista na legislação vigente, além de alertar que a falta de comprovação do recolhimento de qualquer parcela importará no vencimento antecipado do saldo devedor, nos termos do art. 217 do Regimento Interno do TCU;
9.5. com fundamento no art. 28 da Lei 8.443/1992, autorizar, desde logo, a cobrança judicial das dívidas, caso não atendida a notificação;
9.6. considerar graves as infrações cometidas por José Erivan Leite, Maria Cenir Ramalho, Mônica Holanda Barbosa e Vani Leite Braga de Figueiredo;
9.7. inabilitar José Erivan Leite, Maria Cenir Ramalho, Mônica Holanda Barbosa e Vani Leite Braga de Figueiredo para o exercício de cargo em comissão ou função de confiança no âmbito da Administração Pública pelo período de 5 (cinco) anos, nos termos do art. 60 da Lei 8.443/1992;
9.8. declarar a inidoneidade das empresas Conobre Engenharia Construção e Comércio Ltda., Construtora Vital Ltda. e Lopel Lopes Pereira Engenharia Ltda. para participar, por cinco anos, de licitação na Administração Pública Federal, nos termos do art. 46 da Lei 8.443/1992;
9.9. dar ciência do inteiro teor desta deliberação à Prefeitura Municipal de Conceição/PB, ao Ministério do Esporte e aos responsáveis;
9.10. arquivar os presentes autos, nos termos do art. 169, inciso III, do Regimento Interno do TCU, após a adoção das providências determinadas e a efetivação das competentes comunicações processuais.
HISTÓRICO
3.	Na origem, cuidava-se do processo de representação iniciado por Real Construções e Serviços Ltda., no processo TC-Processo 029.469/2011-2, cujo julgamento determinou a constituição do presente processo, nos termos do Acórdão 2037/2016-TCU-Primeira Câmara (Relator Augusto Sherman Cavalcanti) .
4.	Eis os indícios de fraude à licitação, sintetizados pelo Exmo. Ministro Bruno Dantas no voto condutor do Acórdão 2018/2017-TCU-Plenário, verbis (peça 42) :
'16.14. O edital da licitação (peça 74) continha estas exigências ilegais:
a) declaração, expedida pela Prefeitura até o 3º dia útil anterior à licitação, da inexistência de pendências contratuais ou de qualquer outra natureza perante o Município (itens 5.4.c e 11.5.g do edital) ;
b) visita ao local até o 3º dia anterior à licitação (item 7.1 do edital) ;
c) comprovação de capacidade técnico profissional sem a devida justificativa, sem parâmetro definido e sem identificar as parcelas relevantes da obra sob as quais incidiram essa capacidade (item 10.4.2 do edital) , contrariando o art. 30, § 2º, da Lei 8.666/93;
d) cronograma físico-financeiro (item 13.4) ;
e) comprovante de adesão ao edital (item 13.5.1.f) .
16.15. Os autos da licitação também sugerem possível montagem da Tomada de Preços 23/2012, pelos seguintes indícios (peça 71) :
f) despacho de autorização, despacho informando a existência de dotação orçamentária e parecer jurídico sem as devidas assinaturas (peça 71) ;
g) aceitação de propostas sem preços unitários ou com quantitativos unitários divergentes dos previstos no orçamento básico (peça 77) ;
h) as propostas das empresas Vital e Lopel divergem em apenas 3 dos 62 itens de serviços, sugerindo que foram preparadas em conjunto ou pela mesma pessoa (peça 77) ;
i) a proposta da empresa Seta não contém os valores unitários dos serviços, mas apenas o total, que coincide com o da proposta da empresa Vital e com o valor orçado pela Prefeitura (peça 77) ;
j) as propostas das empresas Lopel, Vital e Conobre (vencedora da licitação) consignaram a quantidade de 115 m2 para o item de serviço 8.3 (piso industrial alta resistência espessura 8 mm, incluso juntas de dilatação plásticas e polimento mecanizado) , quando o orçamento básico previu a quantia de 193 m2 (peças 75 e 77) ;
l) os dois sócios da empresa Conobre (Hilton Nobre Xavier, XXX.170.604-XX; Francisco Roberto Gomes Duarte, XXX.271.664-XX) são funcionários da vizinha Prefeitura Municipal de Aguiar/PB, sendo a família do segundo beneficiária do programa Bolsa Família, conforme número de identificação social NIS 16610527920.'
5.	Em síntese, o presente processo de representação foi iniciado para sindicar condutas irregulares ocorridas na Tomada de Preços 23/2012, realizada pelo Município de Conceição/PB, cujos recursos federais repassados pelo Ministério do Esporte destinavam-se a construção de campo de futebol naquela localidade (Contrato de Repasse 0336139-66) , destacando que não foi aberto processo de tomada de contas especial pela ausência de pagamento de recursos federais na gestão ora investigada (item 16.19, peça 449 do TC-Processo 029.469/2011-2) .
6.	São indicados como responsáveis, escopo dos recursos a serem analisados, a ex-prefeita (Vani Leite Braga de Figueiredo) e os membros da comissão de licitação (José Erivan Leite, Maria Cenir Ramalho e Mônica Holanda Barbosa) , bem como a empresa Construtora Vital Ltda., licitante.
7.	Consistem as condutas irregulares, por parte dos gestores públicos, na frustação ao caráter competitivo da licitação pela introdução de cláusulas e condições exorbitantes, e, por parte do licitante, a prática de colusão com a finalidade de resultado ilícito.
8.	Após o devido processo legal, a Corte houve pela imputação de penalidade de multa e sanção de inabilitação dos gestores, bem como a declaração de inidoneidades das empresas habilitadas, decisão contra a qual se insurgem os recorrentes.
EXAME DE ADMISSIBILIDADE
9.	Manifesta-se concordância com os exames de admissibilidade contidos nas peças 465-468 e acolhidos pelo e. Relator Min. Aroldo Cedraz (peça 470) , pelo conhecimento dos recursos.
EXAME DE MÉRITO
Da delimitação
10.	É objeto do recurso verificar se:
a)	os membros da comissão de licitações e a ex-prefeita devem responder pela inserção, no edital da licitação, das ditas exigências ilegais; e
b)	os autos da licitação apontam para a existência de conluio, direcionamento ou montagem da Tomada de Preços 23/2012, tendo como participante a Construtora Vital Ltda. 
11.	Dos elementos identificadores da irregularidade em relação aos servidores municipais
12.	Alegam os recorrentes a ausência de irregularidade pela inexistência de pagamentos realizados a empresa vencedora. Asseveram inexistência de intenção concreta para defraudar o certame realizado, inexistindo elementos comprobatórios da ocorrência de fraude. Afirmam a aprovação dos atos licitatórios pelo TCE/PB. Em particular, a ex-prefeita assevera o exercício de atribuições meramente homologatórias no certame.
Análise
13.	No momento em que a Corte de Contas se depara com o ato jurídico (procedimento licitatório para aplicação de recursos federais) e julga que o ato foi praticado em contrariedade as normas de natureza contábil, financeira, orçamentária, operacional ou patrimonial, é imperiosa tanto a determinação para a reparação da violação quanto a sanção dos agentes responsáveis pelo ato ilegal.
14.	Note-se, por exemplo, que o art. 12, § 2o da Lei 8.443/1992 reconhece uma cisão entre o ato de reparação (liquidação do débito) e o ato de sanção (outras irregularidades nas contas) , sugerindo ao interprete que a reparação do dano, por si só, não tem o efeito de expurgar integralmente a responsabilidade dos gestores:
 (...) 
§ 2° Reconhecida pelo Tribunal a boa-fé, a liquidação tempestiva do débito atualizado monetariamente sanará o processo, se não houver sido observada outra irregularidade nas contas
15.	Na mesma linha é o art. 19, parágrafo único da Lei 8.443/1992, ao assegurar a possibilidade de aplicação de sanções sem a apuração de débito, apontando novamente para a noção de que a ação do controle externo possui duas finalidades autônomas: a reparação do dano e a aplicação das sanções contidas no Capítulo V da Lei Orgânica, sendo que a aplicação de sanção não é subsidiária à determinação de reparação do dano, apresentando-se como sanção independente:
Art. 19 (...) 
Parágrafo único. Não havendo débito, mas comprovada qualquer das ocorrências previstas nas alíneas a, b e c do inciso III, do art. 16, o Tribunal aplicará ao responsável a multa prevista no inciso I do art. 58, desta Lei.
16.	Assim, devem ser rejeitados os argumentos no sentido de que a ausência de pagamentos ou a ausência de prejuízos econômicos ao erário seriam motivos impeditivos da ação do órgão de controle externo, uma vez que a aplicação de sanções prescinde da quantificação de débito no caso concreto.
17.	No que concerne a alegação de que o procedimento licitatório foi julgado legal pelo Tribunal de Contas Estadual (TCE/PB) , além da ausência de prova da alegação (cópia da decisão exoneratória) , deve ser destacado que, em se tratando de recursos federais repassados por intermédio de convênio, os valores não se incorporam ao patrimônio municipal e, deste modo, remanesce a competência exclusiva da Corte de Contas para o julgamento das contas, nos termos do art. 71, II e VI da Carta Republicana, não se podendo alegar coisa julgada em relação a manifestação da Corte de Contas Paraibana:
Art. 71. O controle externo, a cargo do Congresso Nacional, será exercido com o auxílio do Tribunal de Contas da União, ao qual compete:
 (...) 
II - julgar as contas dos administradores e demais responsáveis por dinheiros, bens e valores públicos da administração direta e indireta, incluídas as fundações e sociedades instituídas e mantidas pelo Poder Público federal, e as contas daqueles que derem causa a perda, extravio ou outra irregularidade de que resulte prejuízo ao erário público;
 (...) 
VI - fiscalizar a aplicação de quaisquer recursos repassados pela União mediante convênio, acordo, ajuste ou outros instrumentos congêneres, a Estado, ao Distrito Federal ou a Município;
18.	No mérito, o primeiro fundamento que justificou a imputação de multa foi a inserção de cláusulas no edital de licitação que importavam a restrição injustificada de participantes, tendo sido apontadas as seguintes cláusulas como ilegais:
a) declaração, expedida pela Prefeitura até o 3º dia útil anterior à licitação, da inexistência de pendências contratuais ou de qualquer outra natureza perante o Município (itens 5.4.c e 11.5.g do edital) ; b) visita ao local até o 3º dia anterior à licitação (item 7.1 do edital) ; c) comprovação de capacidade técnico profissional sem a devida justificativa, sem parâmetro definido e sem identificar as parcelas relevantes da obra sob as quais incidiram essa capacidade (item 10.4.2 do edital) , contrariando o art. 30, § 2º, da Lei 8.666/93; d) cronograma físico-financeiro (item 13.4) ; e) comprovante de adesão ao edital (item 13.5.1.f) .
Edital - peça 62
19.	Todavia, a elaboração do Edital foi de responsabilidade da Presidente da Comissão Especial de Licitação, Sra. Maria Vilma de Oliveira (peça 62, p. 28) , não existindo nos autos elementos que possam apontar a participação concreta dos demais membros da comissão ou o exercício da atribuição homologatória por parte da ex-Prefeita (Processo Administrativo 03.2012.023/2012/CEL/PMC, referenciado no Edital: peça 62, p. 2) , razão pela qual não existem elementos suficientes para atribuir as irregularidades aos ora recorrentes.
20.	Ademais, existe uma circunstância objetiva que relativiza a inserção de cláusulas restritivas: no caso concreto, 38 empresas adquiriram o edital de licitação (peça 66, p. 5) , sendo que 26 empresas apresentaram documentos para habilitação no certame. Ora, em se tratando de uma obra de construção civil de baixa complexidade (construção de campo de futebol) , é razoável supor que a participação elevada de empresas vai de encontro à afirmação genérica de restrição a competição.
21.	Não se pode olvidar que a unidade técnica de origem registrou que 'em favor dos responsáveis advoga a participação de trinta empresas no certame licitatório, sendo habilitadas quatro e não restando inabilitadas nenhuma pelas cláusulas e condições em desacordo com a Lei 8.666/1993' (peça 399, p. 7, item 6.1.7.1.3) . Assim, os motivos de inabilitação não tiveram relação com as cláusulas apontadas ilegais pela Corte de Contas (itens 5.4, 7.1, 10.4.2, 13.4 e 13.5.1 do Edital) .
22.	O segundo fundamento condenatório refere-se a ocorrência de fraude licitatória, particularmente evidenciado pelo fato de que a empresa vencedora da licitação (Conobre) exibia diversas circunstâncias sugestivas de uma empresa de fachada ("os dois sócios da empresa Conobre (Hilton Nobre Xavier, XXX.170.604-XX; Francisco Roberto Gomes Duarte, XXX.271.664-XX, são funcionários da vizinha Prefeitura Municipal de Aguiar/PB, sendo a família do segundo beneficiária do programa Bolsa Família, conforme número de identificação social NIS 16610527920") , corroborado pelos elementos colhidos na GFIP, CAGED e RAIS (itens 18-20 do Acórdão) que evidenciavam que a empresa não tinha capacidade operacional no período de execução das obras.
23.	Todavia, não é possível a atribuição do nexo causal entre o resultado (contratação da empresa sem capacidade operacional) e a ação dos gestores públicos municipais, segundo os elementos probatórios contidos no presente processo.
24.	Note-se inicialmente que o argumento lançado na decisão de que o caso guardaria relação com outros processos autuados em decorrência do julgamento do TC-Processo 029.469/2011-2 (item 7 do Voto, peça 398) não é integralmente aplicável ao caso, uma vez que os processos de tomada de contas instaurados em decorrência daquela decisão (TC-Processo 017.698/2016-2, TC-Processo 017.699/2016-9 e TC-Processo 017.705/2016-9) tratavam de um esquema fraudulento que consagrou outras empresas, diversas da vencedora do certame ora analisado:
	TC-Processo 017.698/2016-2
	São José Construções e Serviços Ltda.

	TC-Processo 017.699/2016-9
	Livramento Construções, Serviços e Projetos Ltda.

	TC-Processo 017.705/2016-9
	Construtora Cristo Rei Eireli - ME

25.	Deve ser apontado que a despeito de as evidências emprestadas da seara criminal indicarem a existência de um esquema criminal com a finalidade de realização de fraudes licitatórias (embora não se tenha referência a ações específicas praticadas pelos recorrentes) , no caso concreto, o acervo probatório extraído dos papeis produzidos pela Comissão de Licitação não permite concluir pela ocorrência do direcionamento da licitação (peças 59-66) .
26.	De início, aponte-se para o fato de que não foi juntado aos autos a integralidade do processo de licitação, tendo sido apenas juntados os seguintes extratos:
	peça 59
	Pareceres diversos de prosseguimento da licitação

	peça 60
	Portaria de designação de membros da comissão de licitação

	peça 61 
	Portaria de designação de membros da comissão de licitação

	peça 62
	Edital de Licitação 23/2012

	peça 63
	Memorial de cálculo realizado pela Prefeitura

	peça 64
	Declaração da empresa Seta Construções Ltda.

	peça 65
	Planilha de preços de Seta Construções Ltda.

	peça 66
	Ata de abertura das propostas e Relatório da Comissão

27.	Não é possível identificar, por exemplo, se a decisão que inabilitou 22 das 26 empresas participantes (peça 66, p. 6-7) estava efetivamente calcada nos documentos apresentados pelas empresas participantes. Também não é possível identificar se a documentação da proposta vencedora continha elementos que, por si só, poderiam denotar a incapacidade da empresa, comprovada a posteriori pela GFIP, CAGED e RAIS (vide itens 18-20 do voto condutor do Acórdão 2018/2017-TCU-Plenário proferido pelo Exmo. Ministro Bruno Dantas) .
28.	Note-se que certos elementos comuns na realização de fraude à licitação não estão presentes: fracionamento do objeto licitado, existência de propostas com mesmo padrão tipográfico ou reduzida participação de empresas, elementos cuja presença poderia reforçar o conjunto de indícios suficientes para condenação dos membros da Comissão.
29.	Deve se atentar para a adoção, nos processos em curso na Corte de Contas Federal, da teoria da responsabilidade subjetiva, a qual requer a comprovação da culpa em sentido amplo (latu sensu) na conduta do agente para efeito da imposição de sanções ou do dever de indenizar (restituir ao erário) . Em outras palavras, o TCU segue a regra geral da responsabilidade civil, ou seja, examina a conduta dos agentes públicos sobre o prisma da responsabilidade subjetiva, que tem como um de seus pressupostos a existência de culpa (lato sensu) .
30.	Assim, a inculpação derivada de elementos pontuais colhidos do processo de licitação examinados à luz da existência de um esquema criminoso instalado na Prefeitura, por si só, não pode conduzir a responsabilização dos membros da comissão de licitação, uma vez que, ao menos na avaliação dos documentos colacionados, não existe evidência documental de direcionamento da licitação ou escolha de empresa sabidamente de fachada.
31.	As evidências apresentadas na decisão quanto a inexistência de capacidade operacional (vide itens 18-20 do voto condutor do Acórdão 2018/2017-TCU-Plenário proferido pelo Exmo. Ministro Bruno Dantas) , conquanto façam prova plena em relação à empresa vencedora, não servem de esteio condenatório em relação aos membros da comissão de licitação, por não se tratarem de documentos exigidos no Edital (peça 62) e, portanto, não sendo exigível que o julgamento ponderasse fatos desconhecidos pela Comissão.
32.	Não se ignora o vasto contexto probatório produzido em processos de tomada de contas instaurados para análise de irregularidades no âmbito do Município de Conceição/PB (TC-Processo 017.705/2016-9: Acórdão 1653/2017-TCU-Plenário confirmado no Acórdão 121/2019-TCU-Plenário e TC-Processo 000.761/2015-0: Acórdão 2905/2016-TCU-Plenário) que descrevem um vasto esquema criminal instaurado na Prefeitura com finalidade de malversação de recursos públicos, particularmente com o emprego de funcionários da Prefeitura para execução das obras e expedição de falsos boletins de medição:
33.	A responsabilidade da ex-prefeita decorre dos indícios 'robustos e coincidentes' de que estava envolvida no esquema de direcionamento da licitação e da contratação de uma empresa que, de fato, não existia e não executou a obra. No dizer uníssono desta Casa (Acórdãos Plenário 2.143/2007, 502/2015, 3.270/2012 etc.) e do Supremo Tribunal Federal (RE 68.006-MG) : 'indícios vários e coincidentes são prova'. 
34.	Ademais, sob o seu comando, a prefeitura realizou pagamentos à empresa e designou funcionários próprios para realização dos serviços. 
35.	Em relação a José Pereira da Silva Filho, a sua participação encontra-se evidenciada pelos depoimentos colhidos no inquérito da 'Operação Transparência', constantes especialmente às peças 9 e 11, nos quais se noticia, entre outros fatos, que a empresa emprestava o seu nome para participar de licitações, em troca de percentuais no pagamento dos serviços.
 (Voto. Acórdão 2905/2016-TCU-Plenário. Rel. Min. Bruno Dantas) 
...............
10.2.	Quanto ao recorrente Francisco de Oliveira Braga Neto - que alega não possuir qualquer relação com a prefeita de Conceição (PB) , sendo apenas filho da ex-gestora, sem ocupar qualquer cargo ou função na prefeitura, o que impediria que lhe fossem atribuídos quaisquer atos na execução dos convênios -, a instrução da unidade especializada em recursos rebate com veemência as alegações do recorrente (p. 8) :
'3.16. Evidencia-se nos autos que o recorrente comandava organização ilegal no Município de Conceição/PB, atuando como administrador de fato da Prefeitura, com a conivência da genitora, direcionando processos licitatórios, viabilizando a execução de obras com pessoal e maquinário próprio do Município, coordenando as comissões licitatórias e propiciando o desvio de recursos, conforme farto material probatório colimado pela CGU (peças 27-330 do TC Processo 029.469/2011-2, apenso) e pela Polícia Federal (peças 424-430 do TC Processo 029.469/2011-2, apenso) , na denominada "Operação Premier'. 
3.17. No material reduzido a termo pela Polícia Federal, encontram-se diálogos telefônicos por ela interceptados, com autorização judicial, demonstrando que o recorrente orientava a confecção de contratos trabalhistas fraudulentos, a elaboração de boletins de medição, e a simulação de trabalhadores em obras (peça 310, p. 19-82) .
 (Voto. Acórdão 121/2019-TCU-Plenário. Rel. Min. Raimundo Carreiro) 
33.	Todavia, diversamente daqueles casos analisados, no presente caso não houve a execução de recursos públicos federais, sendo que a questão se concentra apenas nos atos praticados pela comissão de licitações e homologados pela ex-prefeita, exigindo que a condenação não se fundamente apenas na constatação de um contexto criminal em curso na Prefeitura, mas em atos específicos cuja prática tenham importado a violação normativa e o favorecimento comprovado de determinadas empresas.
34.	Note-se que, no presente caso, as diligências realizadas pelo Prefeito sucessor se mostraram medidas suficientes para que a empresa contratada executasse as obras conforme a licitação e o contrato e, por esse motivo, não é possível afirmar, simultaneamente, a existência de uma empresa de fachada e a regularidade observada na posterior execução das obras na gestão seguinte:
3.	A fim de melhor contextualizar o caso sob exame, pertinente transcrever os seguintes excertos da instrução elaborada pela Secex-PB em 8/3/2016 (peça 339, idem peça 449 do TC Processo 029.469/2011-2) , que subsidiou o Acórdão 2037/2016-TCU-Primeira Câmara:
"11. A prática foi interrompida na gestão do Sr. José Ivanilson Soares de Lacerda, que, demonstrando boa-fé e espírito público, levantou os serviços executados em todas as obras e, a partir do relatado, firmou ajuste de conduta com as empresas contratadas e as obrigou a alocar pessoal delas nas obras e apresentar documentação referente ao pagamento dos trabalhadores, encargos sociais, registro das obras no INSS e compra de material, visando garantir o devido nexo de causalidade entre os recursos pagos pela nova gestão e as obras correspondentes, conforme provam os documentos de peças 350-351, 439-445, postura que já proporcionou a conclusão da quase totalidade das obras.
 (Relatório. Acórdão 2018/2017-TCU-Plenário. peça 399) .
35.	Ou seja, se a empresa em momento posterior demonstra aptidão operacional para a realização da obra em conformidade com os parâmetros técnicos exigidos, resta fragilizado o pressuposto contido no julgamento de que o direcionamento da licitação buscou sagrar vencedora uma empresa meramente de fachada, uma vez que a empresa iniciou a contraprestação devida:
CAMPO DE FUTEBOL - Contrato Repasse 0336139-66 (Siafi 746131) 
Quanto às obras de execução do Campo de Futebol, além das medidas já citadas como o Termo de Ajustamento e compromisso da empresa contratada, a liberação para reinício das obras, só fora emitida após a competente licença da SUDEMA. A situação das obras, segundo relatório da GmUR - CEF, é normal e a execução física já é de 17,92%. Segue em anexo fotografias atualizadas das obras.
Mais uma vez por ser uma obra com acompanhamento da CEF, através da GIDUR, os eventuais pagamentos a fazer só são efetivados após a medição do município e posteriormente da própria Caixa Econômica Federal.
 (peça 350, p. 7, do TC-Processo 029.469/2011-2) 
36.	No que tange a responsabilidade da ex-prefeita, existe responsabilidade pela homologação de atos praticados por comissões de licitações, seguindo a Jurisprudência da Corte que aponta a obrigação da autoridade homologante para prática de atos efetivos de controle, não se tolerando a prática de atos meramente chancelatório:
A autoridade homologadora é solidariamente responsável pelos vícios identificados nos procedimentos licitatórios, exceto se forem vícios ocultos, dificilmente perceptíveis. A homologação se caracteriza como um ato de controle praticado pela autoridade competente, que não pode ser tido como meramente formal ou chancelatório. (Acórdão 4843/2017-TCU-Primeira Câmara. Rel. Min. Ana Arraes) 
Ao homologar o resultado de um procedimento licitatório, a autoridade signatária ratifica todos os atos pretéritos praticados, assumindo responsabilidade integral. (Acórdão 2133/2016-TCU-Primeira Câmara. Rel. Min. Benjamin Zymler) 
37.	Todavia, em havendo a exclusão da responsabilidade dos membros da comissão de licitação, torna-se incontornável a exclusão da responsabilidade da ex-Prefeita, uma vez que tanto o quesito da inserção de cláusulas restritivas quanto o direcionamento da licitação para contratação de empresa sem capacidade operacional foram justificados segundo as provas colhidas no presente processo de representação.
38.	Da responsabilização da Construtora Vital Ltda. segundo as evidencias contidas no processo de representação
39.	Alega a empresa recorrente Construtora Vital Ltda. (p. 427-459) : a) ausência de motivação e fundamento legal da decisão; b) existência de julgados favoráveis ao recorrente, em casos análogos (Acórdão 3386/2010-TCU-Plenário, 2608/2011-TCU-Plenário e 2924/2010-TCU-Plenário) ; c) ausência de valoração das provas pela inexistência de provas da participação da empresa na empreitada fraudulenta; d) excesso de rigor na aplicação de penalidade, com a possibilidade de expedições de alertas; e) ausência de prejuízo ao erário ou má-fé comprovada, com farta comprovação da idoneidade da empresa.
40.	A recorrente juntou ao recurso os seguintes documentos a serem apreciados:
	Peça
	Descrição

	428
	Fotos da sede empresarial

	429
	Estimativas do custo estimado para a obra

	430
	Declaração de idoneidade expedida pelo Município de Aparecida-PB

	431
	Declaração de idoneidade expedida pelo Município de Campina Grande-PB

	432
	Declaração de idoneidade expedida pelo Município de Souza-PB

	433
	Extrato de regularidade do SERASA

	434
	Certidão negativa da Justiça do Trabalho (13a Região) 

	435
	Certidão negativa do Banco Nacional de Devedores Trabalhistas

	436
	Certidão negativa de débitos municipais

	437
	Certidão negativa de falência e recuperação judicial/extrajudicial

	438
	Certidão negativa de tributos federais

	439
	Certidão negativa de execuções fiscais na esfera estadual

	440
	Certidão negativa de distribuição de processos criminais

	441
	Guias de recolhimento e comprovantes de pagamento do Simples Nacional nas competências de 4/2017 a 9/2017

	442
	Guias de recolhimento do FGTS no ano de 2017

	443
	Guias de recolhimento do FGTS no ano de 2017 (reprodução da peça anterior) 

	444
	Relatório da RAIS em março de 2017

	445
	Extrato de regularidade do SERASA (idêntico a peça 433) 

	446
	Guias de recolhimento da Previdência Social (GPS) nos anos de 2016 e 2017

	447
	Declaração de idoneidade expedida pelo Município de São Francisco-PB

	448
	Notas fiscais diversas de aquisição de mercadorias destinadas à empresa

	449
	Notas fiscais diversas de aquisição de mercadorias destinadas à empresa

	450-459
	Notas fiscais diversas de aquisição de mercadorias destinadas à empresa (descritas pelo recorrente: 'notas fiscais que comprova que a empresa é séria') 

Análise
41.	A decisão é extensamente fundamentada, não devendo ser acolhida alegação de nulidade, uma vez que a decisão que exibe os fundamentos de forma sucinta, embora contrária à expectativa da parte, não importa em reconhecimento de suposta nulidade por ausência de fundamentação, devendo ser analisado o argumento na própria apreciação do mérito.
42.	O fundamento relevante para o julgamento da empresa é o fato de que a proposta apresentada 'apenas copiou a planilha orçamentária do edital' (vide item 11 do voto condutor do decisum) , conjugado com as demais evidencias de irregularidade apontadas no debate sobre a responsabilidade dos gestores municipais.
43.	Ocorre, todavia, que a comprovação de fraude apenas pela constatação de que a proposta copiava os preços de referência da Prefeitura não é elemento suficiente para atribuir a responsabilidade pela fraude a licitação à empresa ofertante, uma vez que se mostra elemento tênue e circunstancial para determinar a participação da empresa com finalidade fraudatória, sendo plausível a narrativa de que a empresa participou da licitação sem manter relações espúrias com agentes públicos ou empresas participantes.
44.	Há de se notar que não é vedada a participação de empresas com a apresentação de propostas de preços que copiam o preço de referência do Edital: trata-se de estratégia de precificação legalmente tolerada, especialmente no caso em que a proponente observa que os custos diretos indicam valores muito próximos aos valores de mercado para a execução da obra naquela região.
45.	Assim, é de se concluir que a participação da empresa na licitação não teve relação com o resultado danoso, uma vez que em se tratando de licitação realizada na modalidade de tomada de preços, inexiste um número mínimo de participantes (art. 22, II, § 2º da Lei 8.666/93) , sendo plenamente legítimo a homologação da licitação com apenas um participante.
46.	Ora, se é possível a homologação da licitação com um único participante, fica evidenciado que eventual fraude licitatória poderia ser perpetrada sem a participação da ora recorrente, não sendo possível afirmar que a participação da empresa teria a mera finalidade de dar aparência de legalidade ao certame, especialmente no caso em que inexistem outros elementos que apontem intervenção direta ou indireta no processo de escolha.
47.	Importante frisar que o entendimento ora delineado se aplica ao caso concreto por se tratar de procedimento licitatório na modalidade de tomada de preços, para qual não se exige um número mínimo de participantes. Caso a licitação houvesse sido realizada sob a modalidade convite, seria plausível admitir que a participação da empresa se prestaria apenas a dar um verniz de legalidade ao procedimento de reduzidos participantes.
INFORMAÇÕES ADICIONAIS
48.	É de se verificar que as circunstâncias objetivas analisadas para a exoneração da empresa Construtora Vidal Ltda., quais sejam, a mitigação da gravidade da proposta apresentada com preços próximos ao preço de referência da Prefeitura e a desnecessidade de participação de diversas empresas para homologação de certame na modalidade de tomada de preços, podem ser aproveitadas aos demais responsáveis, nos termos do art. 281 do Regimento Interno/TCU:
Art. 281. Havendo mais de um responsável pelo mesmo fato, o recurso apresentado por um deles aproveitará a todos, mesmo àquele que houver sido julgado à revelia, no que concerne às circunstâncias objetivas, não aproveitando no tocante aos fundamentos de natureza exclusivamente pessoal.
49.	Note-se que mesmo para a empresa contratada (Conobre) , o argumento de que os sócios da empresa mantinham vínculo empregatício com a Prefeitura de cidade vizinha (itens 14-20 do voto condutor do Acórdão 2018/2017-TCU-Plenário, peça 397, p.4-5) , por si só, não importa uma presunção iure et de iure de que a empresa não teria capacidade operacional, particularmente no caso concreto em que a empresa iniciou as obras na gestão seguinte.
50.	Ou seja, a execução da obra em momento temporal posterior fragiliza o fundamento de ausência de capacidade operacional, não sendo possível presumir, em desfavor da empresa, uma suposta ausência de intenção na execução da obra em 2012, uma vez que a empresa, segundo os relatos do Prefeito sucessor, teria executado a obra em conformidade, com pagamentos vinculados às medições da Caixa (peça 350, p. 7, do TC-Processo 029.469/2011-2) .
CONCLUSÕES
51.	Admite-se o julgamento e a aplicação de penalidade de multa nas situações em que não se verifica a ocorrência do dano ao erário, em decorrência da autorização contida no art. 19, parágrafo único da Lei 8.443/1992, não havendo óbices para a análise do processo de licitação que não resultou pagamentos na gestão dos recorrentes.
52.	Eventual julgamento realizado pelo Tribunal de Contas Estadual não tem o condão de vincular o julgamento realizado pelo Tribunal de Contas da União, por se tratarem de recursos federais que não foram incorporados ao erário municipal, nos termos do art. 71, II e VI da Constituição Federal de 1988.
53.	No mérito, o primeiro fundamento de condenação dos responsáveis (inserção de cláusulas restritivas/ilegais no procedimento licitatório) não se sustenta, uma vez que a elaboração do Edital foi confiada a outro membro da comissão de licitação, signatária do edital de licitação. Com mais razão, a ampla participação de empresas que foram excluídas por motivos que não tinham relação com as cláusulas restritivas mitiga a condenação dos responsáveis no ponto em comento.
54.	O segundo fundamento de condenação (fraude a licitação) não pode ser comprovado com os elementos produzidos nos autos em relação aos responsáveis, uma vez que a relação com os demais processos de tomada de contas especiais e a apuração de ocorrências criminais, por si só, não permitem concluir pela participação ativa dos responsáveis no auxílio a realização de fraudes.
55.	A ausência de documentos produzidos pela comissão de licitação labora em favor dos responsáveis, não sendo possível julgar a ocorrência ou não de fraude à licitação, particularmente em uma licitação onde compareceram 26 empresas licitantes, tendo sido habilitada 4 empresas, devendo se notar que os documentos utilizados para a condenação no processo não eram de conhecimento da comissão de licitação (GFIP, CAGED e RAIS) .
56.	A composição da proposta da empresa participante com a mera cópia dos preços de referência da prefeitura não pode servir de elemento de caracterização de fraude a licitação, particularmente pelo fato de que a licitação na modalidade de tomada de preços não exige número mínimo de licitantes habilitados, sendo desnecessária a habilitação fraudulenta da empresa como meio de concretização da ilegalidade.
57.	O art. 281 do RI/TCU permite o aproveitamento do recurso da empresa Construtora Vital Ltda. para extensão dos efeitos para as empresas remanescentes (Conobre Engenharia Construção e Comércio Ltda. e Lopel Lopes Pereira Engenharia Ltda.) , em decorrência da identidade de circunstâncias objetivas.
PROPOSTA DE ENCAMINHAMENTO
Deste modo, submete-se à consideração superior a presente análise dos pedidos de reexame interpostos contra o Acórdão 2018/2017-TCU-Plenário para, nos termos dos arts. 32 e 48 da Lei 8.443/1992:
a)	dar provimento aos recursos de José Erivan Leite, Maria Cenir Ramalho, Mônica Holanda Barbosa, Vani Leite Braga de Figueiredo para afastar as multas, a inabilitação dos gestores e, consequentemente, suprimir os itens 9.3 a 9.7 do decisum;
b)	dar provimento ao recurso de Construtora Vital Ltda., para afastar a declaração de inidoneidade e excluir integralmente o item 9.8 do decisum;
c)	 estender os efeitos da decisão da recorrente supra para os responsáveis Conobre Engenharia Construção e Comércio Ltda. e Lopel Lopes Pereira Engenharia Ltda., com fundamento no art. 281 do RI/TCU e, por conseguinte, afastar a pena de inabilitação e excluir integralmente o item 9.8 do decisum;
d)	dar ciência aos recorrentes, à Prefeitura Municipal de Conceição e ao Ministério do Esporte da decisão que vier a ser adotada."
É o Relatório.

8.1. Elmano Cunha Ribeiro (6150/OAB-PB), representando Hilton Nobre Xavier.
8.2. John Johnson Gonçalves Dantas de Abrantes (1663/OAB-PB) e outros, representando Jose Erivan Leite, Maria Cenir Ramalho, Monica Holanda Barbosa e Vani Leite Braga de Figueiredo.

Não atuou.

PEDIDO DE REEXAME. REPRESENTAÇÃO. IRREGULARIDADES EM LICITAÇÃO. OBRA DE CONSTRUÇÃO DE CAMPO DE FUTEBOL. APLICAÇÃO DE MULTA SEM A QUANTIFICAÇÃO DE DÉBITO. COMPETÊNCIA DO TCU EXCLUSIVA PARA APRECIAR A APLICAÇÃO DE RECURSOS FEDERAIS. INSERÇÃO DE CLÁUSULAS RESTRITIVAS NÃO IMPUTÁVEL AOS GESTORES. AUSÊNCIA DE CARACTERIZAÇÃO DE FRAUDE. ADMISSIBILIDADE DE PROPOSTA DE PREÇO QUE COPIA ESTRUTURA DA PLANILHA DE PREÇOS DA PREFEITURA. TOMADA DE PREÇOS. PROVIMENTO. EXTENSÃO DOS EFEITOS DESSE PROVIMENTO AOS DEMAIS RESPONSÁVEIS. CIÊNCIA.

REPRESENTAÇÃO (REPR)

Secretaria de Recursos (Serur); Secretaria de Fiscalização de Infraestrutura Urbana (SeinfraUrb).

Cuidam os autos de Pedidos de Reexame, em Representação, interpostos por José Erivan Leite, Maria Cenir Ramalho, Mônica Holanda Barbosa, Vani Leite Braga de Figueiredo e pela Construtora Vital Ltda., insurgindo-se contra o Acórdão 2018/2017-TCU-Plenário (Relator Ministro Bruno Dantas) .
2.	O acórdão recorrido, tratando de irregularidades na execução do contrato de repasse 0336139-66 (Siafi 746131) , objetivando a construção de campo de futebol no Município de Conceição/PB, rejeitou as justificativas apresentadas e aplicou aos ora recorrentes as penalidades de multa, inabilitação e inidoneidade.
3.	O presente processo de Representação foi iniciado para sindicar condutas irregulares ocorridas na Tomada de Preços 23/2012, realizada pelo supramencionado município, cujos recursos federais repassados pelo Ministério do Esporte. Destaco, entretanto, que não foi instaurado processo de Tomada de Contas Especial, em razão da ausência de pagamento de recursos federais na gestão ora investigada (item 16.19, peça 449 do TC-Processo 029.469/2011-2) .
4.	Consistem as condutas irregulares, por parte dos gestores públicos, na frustação ao caráter competitivo da licitação pela introdução de cláusulas e condições exorbitantes, e, por parte da licitante, a prática de colusão com a finalidade de resultado ilícito.
5.	Os recursos ora examinados são da ex-prefeita (Vani Leite Braga de Figueiredo) , dos membros da comissão de licitação (José Erivan Leite, Maria Cenir Ramalho e Mônica Holanda Barbosa) , bem como da empresa Construtora Vital Ltda., licitante.
6.	Em apertada síntese, os recorrentes alegam que não devem ser responsabilizados pela inserção, no edital da licitação, de exigências ilegais; e que os autos da licitação não apontam para a existência de conluio, direcionamento ou montagem da Tomada de Preços 23/2012, tendo como participante a Construtora Vital Ltda.
7.	A Secretaria de Recursos (Serur) propõe, ao fim de seu exame, dar provimento a todos os recursos, para anular as sanções aplicadas, estendendo os efeitos para outros responsáveis, em razão da identidade de circunstâncias objetivas.
8.	Adoto o exame da Serur como minhas próprias razões de decidir, sem embargo de explicitar, a seguir, as razões que me levam a propor o afastamento da responsabilidade dos ora recorrentes neste caso.
9.	A apenação dos responsáveis fundamentou-se em dois pilares, a saber: a inserção de cláusulas no edital de licitação que teriam resultado em restrição injustificada de participantes e na ocorrência de fraude licitatória.
II - Da inserção de cláusulas restritivas à participação no certame
10.	Foram apontadas as seguintes cláusulas como restritivas ao certame, nos termos do edital à peça 62: (i) declaração, expedida pela Prefeitura até o 3º dia útil anterior à licitação, da inexistência de pendências contratuais ou de qualquer outra natureza perante o Município (itens 5.4.c e 11.5.g do edital) ; (ii) visita ao local até o 3º dia anterior à licitação (item 7.1 do edital) ; (iii) comprovação de capacidade técnico profissional sem a devida justificativa, sem parâmetro definido e sem identificar as parcelas relevantes da obra teriam relação com aquela capacidade (item 10.4.2 do edital) , contrariando o art. 30, § 2º, da Lei 8.666/93; (iv) cronograma físico-financeiro (item 13.4) ; e (v) comprovante de adesão ao edital (item 13.5.1.f) .
11.	Ocorre que, segundo consta dos autos, a elaboração do edital da Tomada de Preços 23/2012 foi de responsabilidade da Presidente da Comissão Especial de Licitação, Maria Vilma de Oliveira (peça 62, p. 28) , não existindo nos autos elementos que possam apontar a participação concreta dos demais membros daquela comissão, razão pela qual não existem elementos suficientes para atribuir as irregularidades aos ora recorrentes. Nesse mesmo sentido posso citar os seguintes julgados:
"Exigências para habilitação são inerentes à etapa de planejamento da contratação, razão pela qual irregularidades apuradas nessa fase não devem ser imputadas a pregoeiro ou a membros de comissão de licitação, designados para a fase de condução do certame." (Acórdão 3213/2019-TCU-Primeira Câmara, Relator Ministro Benjamin Zymler) .
"Não é razoável aplicar penalidade a membros de comissão de licitação se ficar demonstrado que as irregularidades apuradas ocorreram em função do conteúdo do edital e se eles não participaram da fase relativa à sua confecção." (Acórdão 1532/2011-TCU-Plenário, Relator Ministro Ubiratan Aguiar) .
12.	Aliás, esta Corte tem agido com cautela em relação à responsabilização de membros de comissões de licitação também em outros casos, a exemplo de quando esses agentes: emitem parecer divergente de forma fundamentada (Acórdão 3268/2009-TCU-Segunda Câmara, Relator Ministro Walton Alencar Rodrigues) , não concorrem para o cometimento de dano (1.910/2008-TCU-Plenário, de minha relatoria) e não participam da confecção de orçamento estimativo causador de sobrepreço ou superfaturamento (Acórdão 1844/2019-TCU-Plenário, Relator Ministro Benjamin Zymler) .
13.	Soma-se a isso circunstância objetiva que relativiza a inserção de cláusulas restritivas, como aponta a Serur, qual seja, o elevado número de empresas participantes da disputa:
" (...) no caso concreto, 38 empresas adquiriram o edital de licitação (peça 66, p. 5) , sendo que 26 empresas apresentaram documentos para habilitação no certame. Ora, em se tratando de uma obra de construção civil de baixa complexidade (construção de campo de futebol) , é razoável supor que a participação elevada de empresas vai de encontro à afirmação genérica de restrição a competição."
14.	É digno de nota o fato de a unidade técnica de origem ter registrado que "em favor dos responsáveis advoga a participação de trinta empresas no certame licitatório, sendo habilitadas quatro e não restando inabilitadas nenhuma pelas cláusulas e condições em desacordo com a Lei 8.666/1993" (peça 399, p. 7, item 6.1.7.1.3) . Dessa forma, penso que os motivos de inabilitação não tiveram relação com as cláusulas apontadas como ilegais pela Corte de Contas (itens 5.4, 7.1, 10.4.2, 13.4 e 13.5.1 do Edital) .
III - Do direcionamento do certame, da responsabilidade dos membros da comissão de licitação e da ex-prefeita
15.	O direcionamento do certame, a evidenciar a ocorrência de fraude, estaria caracterizado pelo fato de a empresa vencedora da licitação (Conobre) exibir características sugestivas de uma empresa de fachada, em especial o fato de "os dois sócios da empresa Conobre, Hilton Nobre Xavier e Francisco Roberto Gomes Duarte são funcionários da vizinha Prefeitura Municipal de Aguiar/PB, sendo a família do segundo beneficiária do programa Bolsa Família, conforme número de identificação social NIS16610527920", fato corroborado pelos elementos colhidos na GFIP, CAGED e RAIS (itens 18-20 do acórdão recorrido) , os quais evidenciavam que a empresa não tinha capacidade operacional no período de execução das obras.
16.	Em consonância com a proposta da Serur, a despeito de as evidências emprestadas da seara criminal indicarem a existência de um esquema criminal com a finalidade de perpetrar fraudes licitatórias no município - embora não se tenha referência a ações específicas praticadas pelos ora recorrentes -, o acervo probatório extraído da documentação produzida pela Comissão de Licitação, no caso concreto, não permite concluir pela ocorrência do direcionamento da licitação (peças 59-66) .
17.	Não é possível identificar se a documentação da proposta vencedora continha elementos que, por si sós, poderiam denotar a incapacidade da empresa, comprovada somente a posteriori, pelo exame da GFIP, do CAGED e da RAIS. Conquanto o exame daqueles dados oficiais faça prova plena em relação à empresa vencedora, penso que não servem de esteio condenatório em relação aos membros da comissão de licitação, por não se tratarem de documentos exigidos no Edital (peça 62) e, portanto, não sendo esperado que o julgamento ponderasse fatos desconhecidos por aquela comissão.
18.	Não se ignora o vasto contexto probatório produzido em processos de Tomada de Contas instaurados para análise de irregularidades no âmbito do Município de Conceição-PB que descrevem um esquema criminal instaurado na Prefeitura com finalidade de malversação de recursos públicos. Todavia, diversamente daqueles casos analisados, no presente caso não houve a execução de recursos públicos federais, sendo que a questão se concentra apenas nos atos praticados pela comissão de licitações e homologados pela ex-prefeita, exigindo que a condenação não se fundamente apenas na constatação de um contexto criminal em curso na Prefeitura, mas em atos específicos cuja prática tenha importado a violação normativa e o favorecimento comprovado de determinadas empresas.
19.	Assim, a inculpação derivada de elementos pontuais colhidos do processo de licitação, examinados à luz da existência de um esquema criminoso instalado na Prefeitura, por si só, não conduz, a meu sentir, à responsabilização dos membros da comissão de licitação, uma vez que, ao menos na avaliação dos documentos colacionados, não existe evidência documental que aponte, de forma cabal, para o direcionamento da licitação ou para a escolha de empresa sabidamente de fachada.
20.	Soma-se a isso a demonstração de aptidão operacional da empresa vencedora para a realização da obra em conformidade com os parâmetros técnicos exigidos (peça 350, p. 7, do TC-Processo 029.469/2011-2) , de modo que resta fragilizado o pressuposto de que o direcionamento da licitação buscou sagrar vencedora uma empresa meramente de fachada.
21.	A responsabilidade da ex-prefeita seria, em tese, possível, em razão da obrigatoriedade da autoridade homologante para a prática de atos de controle. Porém, afastada a responsabilidade dos membros da comissão em razão das justificativas apresentadas em relação à inserção de cláusulas restritivas e ao direcionamento da licitação para empresa sem capacidade operacional, a responsabilidade da ex-alcaide também deve, por consequência, ser afastada.
22.	Aliás, em recentes julgados desta Corte, tanto ex-prefeitos quanto membros de comissões de licitação, entre outros agentes arrolados como responsáveis, acabaram isentados de responsabilidade pelos danos apurados, decorrentes de execuções de obras em cidades cearenses por empresas sem capacidade operacional e investigadas pela Polícia Federal no âmbito da Operação Gárgula. É o caso dos Acórdão 1544/2020-TCU-Plenário (de minha relatoria) e 1.406/2020-TCU-Plenário (Relator Ministro Bruno Dantas) , em situações que se assemelham a que ora se examina, ao menos em relação aos agentes públicos, como se depreende de excerto do Voto condutor do último acordão citado:
"63. No caso em exame, conforme afirmei anteriormente, não identifico elementos suficientes para afirmar que os membros da comissão de licitação soubessem, ou mesmo tivessem condição de prever o conluio entre os licitantes. Não seria esse o modelo geral de comportamento esperado. Ora, se não era exigível por parte dos responsáveis pelo processamento da licitação prever o resultado lesivo, tampouco o seria por parte do prefeito, ocupante do cargo hierarquicamente mais elevado da administração municipal.
64. Da mesma forma, não seria razoável exigir do prefeito a detecção da ausência de capacidade operacional da contratada, haja vista ter sido ela habilitada para prestar o serviço pela comissão de licitação e ter sido o objeto executado, sem que houvesse apontamentos de inadimplência por parte da Caixa Econômica Federal. Não se pode esquecer que a obra não era execução complexa (assentamento de bloquete intercalado, conforme destaca o recorrente) e o principal indício de fraude à execução foi obtido a partir do Relatório da Rais, pesquisa que extrapola as atividades esperadas de um prefeito no exercício da supervisão administrativa." 
23.	Pelo exposto, dou provimento aos recursos de José Erivan Leite, Maria Cenir Ramalho, Mônica Holanda Barbosa e Vani Leite Braga de Figueiredo, para tornar insubsistentes os itens 9.3 a 9.7 do acórdão recorrido e afastar as multas e a inabilitação dos gestores.
IV - Da responsabilização da Construtora Vital Ltda. e das demais empresas sancionadas
24.	Alega a empresa recorrente, Construtora Vital Ltda. (p. 427-459) : a) ausência de motivação e fundamento legal da decisão; b) existência de julgados favoráveis ao recorrente, em casos análogos (Acórdão 3386/2010-TCU-Plenário, 2.608/2011-TCU-Plenário e 2.924/2010-TCU-Plenário) ; c) ausência de valoração das provas pela inexistência de provas da participação da empresa na empreitada fraudulenta; d) excesso de rigor na aplicação de penalidade, com a possibilidade de expedições de alertas; e) ausência de prejuízo ao erário ou má-fé comprovada, com farta comprovação da idoneidade da empresa.
25.	Do voto condutor da deliberação recorrida, colaciono o seguinte excerto, o qual lista os indícios de montagem da licitação, que também constam dos ofícios de citação da recorrente (peça 357) e das duas outras empresas sancionadas (peças 356 e 358) :
"f) despacho de autorização, despacho informando a existência de dotação orçamentária e parecer jurídico sem as devidas assinaturas (peça 71) ;
g) aceitação de propostas sem preços unitários ou com quantitativos unitários divergentes dos previstos no orçamento básico (peça 77) ;
h) as propostas das empresas Vital e Lopel divergem em apenas 3 dos 62 itens de serviços, sugerindo que foram preparadas em conjunto ou pela mesma pessoa (peça 77) ;
i) a proposta da empresa Seta não contém os valores unitários dos serviços, mas apenas o total, que coincide com o da proposta da empresa Vital e com o valor orçado pela Prefeitura (peça 77) ;
j) as propostas das empresas Lopel, Vital e Conobre (vencedora da licitação) consignaram a quantidade de 115 m2 para o item de serviço 8.3 (piso industrial alta resistência espessura 8 mm, incluso juntas de dilatação plásticas e polimento mecanizado) , quando o orçamento básico previu a quantia de 193 m2 (peças 75 e 77) ;
l) os dois sócios da empresa Conobre (Hilton Nobre Xavier, 714.170.604-68; Francisco Roberto Gomes Duarte, 046.271.664-35) são funcionários da vizinha Prefeitura Municipal de Aguiar/PB, sendo a família do segundo beneficiária do programa Bolsa Família, conforme número de identificação social NIS 16610527920."
26.	Segundo os expedientes de oitiva das empresas apenadas, o ato impugnado teria sido o de frustrar, mediante combinação, o caráter competitivo da Tomada de Preços 23/2012, com o intuito de direcionar para a Conobre Engenharia e Construção e Comércio Ltda. o contrato de construção de campo de futebol, objeto do Contrato de Repasse 0336139-66 (Siafi 746131) , firmado entre o Município de Conceição/PB e o Ministério do Esporte.
27.	Os itens 8 a 20 do voto condutor da decisão recorrida (peça 398) fundamentam a existência de um simulacro de licitação, vencida pela empresa Conobre, razão por que não deve ser acolhida a alegação de nulidade da decisão por ausência de motivação, suscitada pela recorrente, simplesmente por ser contrária à sua expectativa.
28.	Em relação às evidências supramencionadas, o relator a quo aduziu que apenas o indício relativo à letra "j" da transcrição feita no item 25 deste voto teria sido devidamente afastado.
29.	Pois bem, excluído o item "j", assim como os itens "f" e "g", que tratam de evidências relacionadas ao exame de responsabilidade dos gestores, cabe examinar se as restantes são suficientes para a caracterização de uma atuação concertada que envolveu a empresa recorrente.
30.	Em relação ao fato das propostas das empresas Vital e Lopel divergirem em apenas 3 dos 62 itens de serviços, entendo, na linha do que defendeu a unidade instrutiva de origem (peça 394) , que é plausível a tese de que uma das empresas tenha copiado toda a planilha orçamentária do edital, enquanto a outra não o tenha feito somente para os serviços não coincidentes. Aliás, como defendeu a Serur, a participação de empresas com a apresentação de propostas que copiam os preços de referência do edital é uma estratégia de precificação legalmente tolerada, especialmente no caso em que a proponente observa que os custos diretos indicam valores muito próximos aos valores de mercado para a execução da obra naquela região. Na ausência de orçamento-base detalhado, tal coincidência, de fato, seria intolerável, pois, estatisticamente, a probabilidade conjunta desses eventos (preços coincidentes em praticamente todos os itens) seria praticamente nula.
31.	A meu sentir, somente não restou justificado o fato da proposta da empresa Seta, que não foi ouvida nestes autos, refletir o mesmo custo total da empresa Vital (ora recorrente) , já que esta, segundo consta nos autos, não reproduziu todos os preços de referência e, portanto, é praticamente impossível que a empresa Seta, sem conhecimento desse detalhe, seria capaz de apresentar o mesmo valor total da proposta da outra empresa.
32.	De todo modo, certos elementos comuns na realização de fraude à licitação não estão presentes, a exemplo de fracionamento do objeto licitado, a existência de propostas com mesmo padrão tipográfico ou a reduzida participação de empresas, elementos cuja presença poderia reforçar o conjunto de indícios suficientes para a concretização da atuação colusiva para fraudar o certame.
33.	Em relação ao fato de que os dois sócios da empresa vencedora do certame (Conobre) eram funcionários da vizinha Prefeitura Municipal de Aguiar-PB, penso que é situação alheia ao domínio de atuação da empresa recorrente e que não implica em que tenham as empresas atuado de forma concertada para fraudar o certame.
34.	Aliás, em relação a esse fato, endosso a posição da Serur:
"Note-se que mesmo para a empresa contratada (Conobre) , o argumento de que os sócios da empresa mantinham vínculo empregatício com a Prefeitura de cidade vizinha (itens 14-20 do voto condutor do Acórdão 2018/2017-TCU-Plenário, peça 397, p. 4-5) , por si só, não importa uma presunção iure et de iure de que a empresa não teria capacidade operacional, particularmente no caso concreto em que a empresa iniciou as obras na gestão seguinte.
50. Ou seja, a execução da obra em momento temporal posterior fragiliza o fundamento de ausência de capacidade operacional, não sendo possível presumir, em desfavor da empresa, uma suposta ausência de intenção na execução da obra em 2012, uma vez que a empresa, segundo os relatos do Prefeito sucessor, teria executado a obra em conformidade, com pagamentos vinculados às medições da Caixa (peça 350, p. 7, do TC-Processo 029.469/2011-2) ."
35.	Ademais, a licitação na modalidade de tomada de preços não exige número mínimo de licitantes habilitados, sendo desnecessária a habilitação fraudulenta da empresa recorrente como meio de concretização da ilegalidade, como bem evidenciou a Serur no excerto de instrução que segue colacionado abaixo com pequenos ajustes:
"45. Assim, é de se concluir que a participação da empresa na licitação não teve relação com o resultado danoso, uma vez que em se tratando de licitação realizada na modalidade de tomada de preços, inexiste um número mínimo de participantes (art. 22, II, § 2°, da Lei 8.666/93) , sendo plenamente legítima a homologação da licitação com apenas um participante.
46.	 Sendo possível a homologação da licitação com um único participante, fica evidenciado que eventual fraude licitatória poderia ser perpetrada sem a participação da ora recorrente, não sendo possível afirmar que a participação da empresa teria a mera finalidade de dar aparência de legalidade ao certame, especialmente no caso em que inexistem outros elementos que apontem intervenção direta ou indireta no processo de escolha."
36.	Como já mencionei anteriormente neste Voto, não desconheço o contexto probatório produzido em processos de tomada de contas instaurados para análise de irregularidades no âmbito do Município de Conceição-PB que descrevem um esquema criminal instaurado na Prefeitura com finalidade de malversação de recursos públicos. Todavia, diversamente daqueles casos analisados, o presente caso não envolve a execução de recursos públicos federais, tendo a obra sido executada a posteriori. Além disso, como argumentou a Serur, não vejo relação com outros processos autuados em decorrência do julgamento do TC Processo 029.469/2011-2 (item 7 do Voto recorrido) , uma vez que os processos de Tomada de Contas instaurados em decorrência daquela decisão (TC-Processo 017.698/2016-2, TC-Processo 017.699/2016-9 e TC-Processo 017.705/2016-9) tratavam de um esquema fraudulento que consagrou outras empresas, diversas da vencedora do certame em questão.
37.	Assim sendo, ao considerar o contexto de ampla participação no certame, a execução do objeto pela empresa contratada (Conobre) , o afastamento da responsabilidade dos membros da comissão de licitação e da ex-prefeita e o fato de que apenas um dos indícios de fraude tenha restado injustificado, penso que não se formou, neste caso, um conjunto de elementos suficientemente contundente para formar a convicção de que houve participação da empresa recorrente com finalidade fraudulenta, sendo plenamente plausível a narrativa de que a empresa participou da licitação sem manter relações espúrias com agentes públicos ou com todas as demais empresas participantes.
38.	Penso que esse desfecho não contraria a jurisprudência desta Corte, a qual defende, alternativamente, a necessidade de fraude efetivamente comprovada (Acórdão 1340/2011-TCU-Plenário, Relator Weder de Oliveira e 2.608/2011-Plenário, Relator Walton Alencar) , o somatório de indícios variados e convergentes (Acórdão 1732/2015-TCU-Plenário, Relator Marcos Bemquerer) , um conjunto robusto de elementos (Acórdão 856/2012-TCU-Plenário, Relator Augusto Sherman) ou a existência de vários indícios de conluio (Acórdão 337/2019-TCU-Plenário, Relator Augusto Nardes) para a declaração de inidoneidade para participar de licitação na Administração Pública.
39.	As circunstâncias objetivas analisadas para afastar a responsabilização da empresa Construtora Vidal Ltda., quais sejam, a mitigação da gravidade da apresentação de propostas com preços iguais ou próximos ao preço de referência da Prefeitura e a desnecessidade de participação de diversas empresas para homologação de certame na modalidade de tomada de preços, podem ser aproveitadas às demais empresas, nos termos do art. 281 do Regimento Interno/TCU.
40.	Feitas essas considerações, também dou provimento ao recurso interposto pela Construtora Vidal Ltda., estendendo os seus efeitos também às empresas Conobre Engenharia Construção e Comércio Ltda. e Lopel Lopes Pereira Engenharia Ltda., a fim de afastar as penas de inabilitação que lhes foram impostas, tornando insubsistente o item 9.8 do acórdão combatido.
	Ante o exposto, VOTO pela adoção da minuta de acórdão que ora submeto à apreciação deste Colegiado.  
TCU, Sala das Sessões Ministro Luciano Brandão Alves de Souza, em 9 de setembro de 2020.
AROLDO CEDRAZ
Relator